臺灣高等法院刑事判決　　　　　　　　　　　　九十三年度上更(一)字第二六八號
　　上　訴　人
　　即　被　告　丙○
　　　　　　　　乙○○
　　右二人共同
　　選任辯護人　呂翊丞　律師
右上訴人因妨害投票案件，不服臺灣板橋地方法院九十二年度訴字第一二００號，中
華民國九十二年七月十七日第一審判決（起訴案號：臺灣板橋地方法院檢察署九十一
年度選偵字第一三二號），提起上訴，經判決後，由最高法院發回更審，本院判決如
左：
    主  文
原判決撤銷。
丙○、乙○○共同以非法之方法，使投票發生不正確之結果，各處有期徒刑月，如
易科罰金，均以佰元折算壹日；各褫奪公權壹年。
    事  實
一、丙○與乙○○為父子，均知悉其友人康銘祥將參加民國（下同）九十一年六月八
    日台北縣中和市第七屆清穗里里長之選舉（與市民代表選舉合併舉行），除由丙
    ○出任康銘祥競選總部委員外，二人竟共同基於使前開選舉投票發生不正確結果
    之犯意聯絡，明知二人並未實際居住於不知情之友人李世本位於台北縣中和市○
    ○里○○街二一五巷十弄九號之
    旋由丙○出面委託不知情之長媳黃寶珠分別於九十一年二月一日及同年月十八日
    ，持丙○、乙○○二人提供之印章及
    ，代辦將
    穗里里長選舉之選舉人資格，並擬於九十一年六月八日投票支持康銘祥當選臺北
    縣中和市清穗里里長，使該選舉投票發生不正確之結果。嗣因丙○係於九十一年
    二月十八日始遷入該清穗里之選舉區內，居住期間未滿四個月，不符合公職人員
    選舉罷免法之規定，而無選舉權，致無法前往投票；而由乙○○於九十一年六月
    八日投票當日，前往指定之某投開票處所投票並投給康銘祥，二人以此不正之方
    法，使該選區之整體投票結果發生不正確之結果。
二、案經另一里長候選人甲○○告發暨台北縣政府警察局中和分局報請臺灣板橋地方
    法院檢察署檢察官偵查起訴。
    理  由
一、訊據上訴人即被告丙○、乙○○二人固均坦承於右揭時地委託黃寶珠將
    李世本位於台北縣中和市○○里○○街二一五巷十弄九號之戶內等情屬實，惟均
    否認有右揭以非法之方法使投票發生不正確結果之犯行，被告丙○辯稱：伊向李
    世本租屋居住，所以將戶口遷入，伊有時有住，有時會回南部住，且伊並未去投
    票云云；被告乙○○則辯稱：伊有時候回去即會住該住處，所以將戶口遷入較方
    便，且伊後來是投票給甲○○云云。
二、然查右揭事實，業據告發人即現任里長甲○○於原審偵審中指證綦祥，復有台北
    縣中和市第二戶政事務所九十二年六月六日北縣中二戶字第０９２０００３３８
    ４號函所附之
    中二戶字第０９２０００３７５６號函所附之遷入
    北縣選舉委員會九十二年六月十三日北縣選一字第０９２０５０１０５５號函暨
    所附之編造選舉人名冊注意事項等各一份附卷可稽。而被告丙○、乙○○二人並
    未實際居住於前開李世本位於台北縣中和市○○里○○街二一五巷十弄九號之戶
    中雖均改稱：伊係將房子租給丙○等人住云云，惟參酌證人李世本於原審審理時
    對被告等在前開住處之居住情形所為之描述：「（你有無住在國光街二一五巷十
    弄九號戶口內？）有。我和太太住在這裡，被告他們偶而有來住這裡，來來去去
    ，被告二人住在樓上的夾層。樓上有二個房間，他們二人，一人一個，我和我太
    太住在樓下」、「（丙○的大兒子有無住在你那裡？）乙○○有時候有來，有時
    候沒有來。大兒子很少來住。樓上只有二個房間」云云（見原審九十二年六月十
    二日訊問筆錄）；再衡之被告丙○於原審審理時係供稱：「我有住那裡。有時候
    我回去南部。國光街二一五巷十弄九號那裡有三個房間，我住一個房間，另一個
    房間給我大兒子住。另一個房間，被告乙○○上班回來時，給他住」、「（李世
    本有無住在那裡？）他住在隔壁棟的四樓」云云（見原審九十二年五月二十七日
    訊問筆錄）；及被告乙○○於原審審理時係陳稱：「一樓的三個房間，都是空著
    ，我可以隨便住，房東沒有一起住」云云（見原審九十二年七月三日訊問筆錄）
    ，足見被告丙○、乙○○二人對於前開李世本住處之房間分布及使用情形，並不
    清楚，且被告二人與屋主李世本對於渠等究係住一樓或二樓夾層及李世本有無同
    證人康銘祥於偵查中亦證稱：「（認識丙○、乙○○？）認識。在競選服務處作
    義工」等語，再觀諸告發人甲○○於偵查中提出之康銘祥競選總部成立邀請函上
    所載，被告丙○確實為競選總部之委員之一，是以，被告二人於該屆清穗里里長
    選舉既有支持特定之候選人即康銘祥，且又將
    ，足認渠等係為取得選舉權，以投票支持康銘祥當選里長，而為不實之住所遷入
    登記，其有一參與投票即使該選區之整體投票發生不正確之結果，故被告二人有
    以前開非法之方法使投票發生不正確結果之犯行，應屬無疑。被告乙○○於原審
    訊問時辯稱：伊係投給告訴人甲○○云云（見原審卷第一八頁），然於本院審理
    時卻又改稱當時伊是投廢票云云，所供前後不一，顯不可採，應認其係投給康銘
    祥。又遷移戶口尚需個人之
    於被告丙○委託黃寶珠辦理遷徙戶口時應即已知情，並交付證件等物，否則黃寶
    珠無從前往戶政事務所辦理手續；況證人黃寶珠於原審審理時亦證稱：是被告二
    人委託伊去辦理遷戶口之事宜等語（見原審卷第六七頁）；又被告二人於本院審
    理時亦均自承是丙○說要遷戶口，並由丙○出面請其媳婦代辦等情不諱（見本院
    更審卷準備程序及審判筆錄），可知，本件是因丙○之倡議、乙○○附合之，旋
    由丙○出面委託不知情之長媳黃寶珠前去辦理遷徙戶口登記，被告二人即屬事前
    共同謀議而有犯意之聯絡，雖被告丙○嗣後因不符選舉人資格而未能投票，但因
    其與被告乙○○事前共同謀議，仍屬共同正犯。被告二人前開所辯，顯係圖卸刑
    責之詞，均不足採。本件事證明確，被告二人犯行均堪認定。另被告請求傳訊證
    人黃寶珠、李世本，惟證人已由法官合法訊問，且於訊問時予當事人詰問之機會
    ，其陳述明確別無訊問之必要者，不得再行傳喚，刑事訴訟法第一百九十六條定
    有明文，查證人黃寶珠、李世本業經原審傳訊到庭陳述明確，並予當事人詰問之
    機會，自無再予傳喚之必要，附此敘明。
三、按刑法第一百四十六條明文規定以詐術或其他非法之方法，使投票發生不正確之
    結果或變造投票之結果者，處五年以下有期徒刑。其客觀犯罪構成要件之一為須
    以詐術或其他非法之方法為之，之二為須使投票發生不正確之結果或變造投票之
    結果；所謂「詐術」，法條文意甚明。而所謂「其他非法之方法」，即指除詐術
    外，其他一切非法律所允許之方法均屬之，並不以構成刑事法上犯罪之非法行為
    為限。至所稱「使投票發生不正確之結果」，係以該選區之整體投票結果發生不
    正確之結果為已足，而不以行為人所支持之特定候選人是否當選為必要。從而，
    人民固有遷徙之自由，但並無為虛偽
    式，致使非實際居住於選舉區之人取得選舉權而參與投票，即係以虛報遷入
    取得投票權而參與投票，自屬刑法第一百四十六條所規定非法方法之範疇，與憲
    法所保障之遷徙自由無關（此有最高法院九十一年九月五日（九十一）臺文字第
    ○○五七五號覆司法院函之研議意見可資參照）。又以自己共同犯罪之意思，參
    與實施犯罪構成要件以外之行為，或以自己共同犯罪之意思，事先同謀，而由其
    中一部分人實施犯罪行為者，均為共同正犯，亦有大法官釋字第一百零九號解釋
    意旨可資參照。
四、核被告丙○、乙○○共同謀議將渠二人
    乙○○以不正方法取得投票權而前往投票之行為，均係犯刑法第一百四十六條第
    一項以非法之方法使投票發生不正確結果之既遂罪；被告丙○雖因自己居住期間
    未滿四個月致無選舉權而未去投票，該部分固然不能成立刑法第一百四十六條之
    罪，然被告乙○○不實遷入
    方法使投票發生不正確結果而與其子乙○○謀議在先，並由丙○出面請其媳婦去
    辦
    諸前揭解釋意旨，被告兩人仍為共同正犯。
五、原審對被告二人予以論罪科刑，固非無見，然查被告二人係事前同謀，由丙○主
    導，並由乙○○一人藉其非法取得之選舉資格，投票支持康銘祥致生不正確之選
    舉結果（含得票數之不確實），而丙○雖因自己居住時間未滿四個月而無法參加
    投票，然對乙○○一人投票所發生之不正確結果，二人仍應全部負責，要不因丙
    ○係未去投票而受影響，已如前述。又本件妨害投票正確罪之既遂與未遂之區分
    ，在於有無著手於投票行為之完成（無論一人或二人），非以不實
    記為準，自不能以丙○一人在合意範圍內於同一時地未實行投票，而認有前後行
    為之分，原審認被告二人有前後二次犯行，係屬連續犯，非無可議。被告二人上
    訴意旨均否認犯罪，雖無可取，然原判決既有上開可議而無可維持，自應予撤銷
    改判。爰審酌被告二人為使特定候選人當選，竟以上開不實遷入
    壞選風，破壞民主制度，及渠等犯後猶飾詞狡辯，毫無悔意等一切情狀，仍分別
    量處如主文第二項所示之刑，並均諭知易科罰金之折算標準，以示懲儆。另依公
    職人員選舉罷免法第九十八條第三項之規定：「犯本章之罪或刑法分則第六章之
    妨害投票罪，宣告有期徒刑以上之刑者，並宣告褫奪公權」，再參酌刑法第三十
    七條第二項之規定，宣告褫奪公權者係宣告褫奪公權一年以上十年以下，故分別
    宣告被告二人各褫奪公權一年。
據上論斷，應依刑事訴訟法第三百六十九條第一項前段、第三百六十四條、第二百九
十九條第一項前段，刑法第二十八條、第一百四十六條第一項、第四十一條第一項前
段、第三十七條第二項，公職人員選舉罷免法第九十八條第三項，罰金罰鍰提高標準
條例第二條，判決如主文。
本案經檢察官田炳麟到庭執行職務。
中　　　華　　　民　　　國　　九十三　　年　　　七　　　月　　二十三　　日
                              臺灣高等法院刑事第十二庭
                                    審判長法　官  劉  景  星
                                          法　官  陳  博  志
                                          法　官  陳  志  洋
右正本證明與原本無異。
如不服本判決應於收受送達後十日內向本院提出上訴書狀，其未敘述上訴之理由者並
得於提起上訴後十日內向本院補提理由書（均須按他造當事人之人數附繕本）。
                                          書記官  王  韻  雅
中　　　華　　　民　　　國　　九十三　　年　　　七　　　月　　二十六　　日
附錄：本案論罪科刑法條全文
中華民國刑法第一百四十六條（妨害投票正確罪）
以詐術或其他非法之方法，使投票發生不正確之結果或變造投票之結果者，處五年以
下有期徒刑。
前項之未遂犯罰之。
